【裁判字號】    90,上訴,749
【裁判日期】    900731
【裁判案由】    偽造文書等
【裁判全文】
臺灣高等法院臺南分院刑事判決        九十年度上訴字第七四九號  Ａ
      上  訴  人
      即  被  告  丁○○即陳老.
      上  訴  人
      即  被  告  戊  ○  ○
右上訴人因偽造文書等案件，不服臺灣雲林地方法院八十九年度訴字第三七四號中華
民國九十年四月二十日第一審判決（起訴案號：臺灣雲林地方法院檢察署八十九年度
偵字第五三號、五五號、一五一八號），提起上訴，本院判決如左：
      主      文
上訴駁回。
      事      實
一、丁○○（原名陳老甜）曾有傷害、偽造文書、侵占、詐欺等多項前科，因賭博、
    侵占、偽造文書等罪接續執行，而於民國（下同）八十七年十二月十日假釋出獄
    ，應於八十八年四月二十日假釋期滿。戊○○有偽造文書、詐欺、誣告、竊盜等
    多項前科，並因執行偽造文書等罪，於八十八年三月五日假釋期滿，執行完畢。
    丁○○於假釋期間內，戊○○在有期徒刑執行完畢五年內，均不知悛悔，陸續為
    下列犯行：
    丁○○與戊○○二人共同基於意圖自己不法所有之概括犯意聯絡，而於：
    (一)八十八年四月初向昌勇企業股份有限公司（下稱昌勇公司）洽商訂購飼料，並
      佯稱在彰化縣、雲林縣有多處養鴨場，並且有土地可供設定抵押，信用良好。
      昌勇公司原預定於辦妥土地抵押後再出飼料，但丁○○與戊○○二人更進一步
      誆稱戊○○信用穩當，絕無問題，要求昌勇公司趕快出貨，使昌勇公司陷於錯
      誤，誤信其信用良好，而於八十八年四月十五日起連續出貨，戊○○與丁○○
      再將部分飼料賤價出售其他養鴨場牟利。待昌勇公司查覺所稱養鴨場非戊○○
      所有，驚覺有異，遂於八十八年五月三日停止出貨，總計出貨達新台幣（下同
      ）四十九萬九千六百十元。
    (二)昌勇公司不甘受騙，遂向丁○○與戊○○進行催討。戊○○明知母雛鴨之價格
      較公雛鴨便宜三十八元，竟向昌勇公司佯稱要以總價四十萬元的一萬隻公雛鴨
      ，配合另一批總價二十三萬四千元的三千六百隻六週大的小鴨，抵充給昌勇公
      司。昌勇公司誤信戊○○所述為真，雙方於八十八年六月二十二日成交，戊○○並要求昌勇公司找補差額十三萬元，由昌勇公司於翌日（二十三日）匯入丁○○所使用設於華僑銀行麥寮辦事處之邱土財人頭帳戶。待昌勇公司將所收購
      鴨子運回台南麻豆鎮後派人勘驗，發覺所估回上述一萬隻雛鴨中有五分之四為
      母雛鴨，因此經核算該二批鴨子總價僅約三十三萬元，根本不足清償之前飼料
      欠款四十九萬九千六百十元。昌勇公司始知再度受騙十三萬元。
    (三)戊○○與丁○○又於八十八年五月六日打電話給「中日牌飼料」特約商丙○○
      佯稱要訂購飼料，由戊○○帶丙○○到雲林縣及彰化縣海線附近五家他人之養
      鴨場參觀，向丙○○謊稱該五家養鴨廠均為其所有，使丙○○信以為真而派員
      出貨到該五家養鴨場，丁○○與戊○○再賤價將該飼料賣給該五家養鴨場，戊○○與丁○○再以附表一之來路不明之「甫雄裝潢企業有限公司」與「許英甫
      」多張空頭支票（俗稱芭樂票）取信丙○○。待丙○○將上開支票提示，而於
      同年六月三日發生退票情形，隨即於同年六月五日停止出貨。丙○○總共出貨
      十八萬三千二百九十公斤，總價約一百五十萬九千三百零八元。丙○○遂向戊○○與丁○○催討債務要求再換票，經丁○○先償還十九萬八千八百元部分款
      項後，再由戊○○在一張原本已經蓋好印鑑之空白金額支票（發票人為「蔡美
      桂」、如附表二）上填寫面額一百三十一萬元，交付丙○○以支付餘款，並由
      戊○○向丙○○謊稱發票人「蔡美桂」為其太太，在屏東經營理髮院，信用很
      好，絕無問題。待票據屆期交換因蔡美桂已經拒絕往來而遭退票，再經查證得
      知蔡美桂並非戊○○的太太，丙○○始知受騙。
    (四)戊○○與丁○○本於前揭詐欺之概括犯意，邀請沈西元（原審同案被告經原審
      法院以八十九年度訴字第三七四號判處有期徒刑一年，未經上訴而告確定）加
      入共同詐騙行列，以經營鵝肉店為名義，於八十九年一月七日由戊○○冒充沈
      西元（起訴書誤載為丁○○冒充沈西元），向甲○○承租西螺鎮○○里○○路
      一七三巷十五號房屋作為店面，並於八十九年二月一日向甲○○詐購茶葉四十
      八台斤，總價十萬元，由丁○○與戊○○分別交付附表三之支票以取信甲○○
      。待甲○○事後發現其中一張支票發票日有塗改痕跡且未經發票人蓋章補正，
      無法提示，遂要求丁○○再度換票，但丁○○拒不出面，甲○○驚覺有異，遂
      向警方查詢，得知戊○○、丁○○、沈西元為剛出獄之詐騙集團，甲○○始知
      受騙。
    (五)丁○○、戊○○與沈西元，復基於前揭共同概括犯意，於八十八年一月三十一
      日及二月一日，向乙○○詐騙茶鵝及鴨肉（總價四萬二千五百八十七元），由
      乙○○送貨到上開租處由戊○○及沈西元簽收。再經乙○○屢次催討，丁○○
      等人避不見面，乙○○始知受騙。
    (六)丁○○與沈西元又基於前開意圖不法所有之概括犯意聯絡，於八十九年一月二
      十六日晚上，以丁○○之相片貼在「林秋森」之身分證影本上，再加以影印之
      方式偽造林秋森之身分影本。翌日（七日）二人至雲林縣西螺鎮陣興里一一七
      之六號隆輪機車行，向負責人庚○○佯稱要購買機車，由丁○○持上開偽造之
      林秋森身分證影本冒充林秋森，並偽造林秋森之署名及指印之私文書於契約書
      及本票上為保證人，再交付給庚○○。沈西元與丁○○當場交付頭期款一萬二
      千元後，詐得車牌ＮＶＧ四一二號機車一部。詎料沈西元、丁○○取得機車後
      均不繳納分期付款，庚○○催討無門，始知受騙。
二、案經被害人昌勇公司、丙○○訴由雲林縣警察局斗六分局，及被害人乙○○、甲○○、庚○○訴由雲林縣警察局西螺分局，分別報請臺灣雲林地方法檢察署檢察
    官偵查起訴。
      理      由
一、訊據上訴人即被告丁○○否認有偽造文書及詐欺犯行，辯稱：伊相片貼在「林秋
    森」之身分證影本再影印，非其所做，伊是向戊○○買飼料，有把買飼料錢一百
    萬元交給戊○○，但是戊○○沒有轉交給昌勇公司以及丙○○，伊沒有詐欺及偽
    造文書云云。
二、訊據上訴人即被告戊○○否認有任何犯行，辯稱：伊對鴨子不內行，才分不清公
    鴨或母鴨，伊沒有要欺騙昌勇公司的意思，而且伊等已經還給昌勇公司十六萬元
    ，我只有帶丙○○到鴨場說我要殺鴨，沒說鴨場是我的，而且是丁○○叫伊謊稱
    蔡美桂是我太太，且伊並無與丁○○轉以賤價轉賣飼料圖利之情云云。
三、惟查：
（一）被告丁○○有前開偽造文書之犯行，業據其於偵查及原審供承在卷。而前揭犯
      罪事實，業據昌勇公司告訴代理人己○○、及告訴人丙○○、乙○○、甲○○
      、庚○○、及證人林秋森、陳文誠等人在原審法院審理及警偵訊中指訴綦詳。
      並有昌勇公司出貨單、發票、昌勇公司匯款給邱土財之匯款單、鴨子讓渡書、
      如附表之支票、收據、沈西元名片、租約、偽造之林秋森身分證影本、本票、
      購買機車契約書等資料影本附卷可稽。被告丁○○就偽造文書部分於本院翻異
      前供，空言否認，顯係事後卸責之詞。
（二）戊○○經營養鴨場，對於鴨子為公鴨或母鴨，理應有辨識能力。而且公鴨母鴨
      之買入價格即有不同，商人將本求利，對買入成本不可能不清楚。戊○○雖辯
      稱是遭綽號「洪大」之真名不詳人士欺騙云云，但是對於綽號「洪大」之真實
      姓名年籍住所卻不能交代，衡情商人重信用必有固定之營業處所及聯絡方式，
      怎可能真名住所聯絡方式均不詳？因此，戊○○所辯不知公鴨母鴨云云，顯屬
      虛構之詞。至於所辯已經償還十六萬元乙節，原審法院訊據昌勇公司外務員陳
      文誠到庭證稱：是丁○○或戊○○一起向我們買飼料，戊○○交付的十六萬是
      清償戊○○以鴨場地主鄭錫勳名義購買飼料之債務，因為戊○○說該筆飼料是
      他要用的等語（九十年三月二日訊問筆錄）。顯然戊○○清償十六萬元部分，
      並非清償本案之貨款，不能據以作為對被告有利認定之證據。
（三）戊○○帶「中日牌飼料」經銷商丙○○參觀五家養鴨場後詐騙鴨飼料之事實，
      業經丙○○在原審法院調查及偵查中指訴歷歷。丙○○指稱：「我曾問過林慶
      瑞，為何丁素霞已經是中盤商了，還要買他們的貨，他告訴我丁素霞以低於成
      本的價錢買的，每包原本要四、五百元的，也有三百八十五元的，竟然戊○○
      每包都以二百元賣給丁素霞。」等語，核與鴨場主人丁素霞偵查中證稱：「（
      何時起向戊○○購買飼料？）今年農曆三月起（國曆四月十六日左右），最後
      一次是國曆五月底。飼料來源有三家飼料商，昌勇三次、中日十次、自由一次
      。」。另鴨場主人林慶瑞偵查中證稱：「（你何時起向戊○○、丁○○購買飼
      料？）我在農曆四月份向他購買一次，我也是由丁○○介紹向戊○○購買的」
      （均詳八十八年度偵字第五五０三號卷第五十四、六十八、六十九頁）等語相
      符。顯見戊○○與丁○○將所進之昌勇公司飼料及丙○○經銷的中日牌飼料，
      均賤價出售其他養鴨場，所辯沒有詐欺云云，均屬不實，無可採信。
（四）被告丁○○認識昌勇公司業務員陳文誠在先，並介紹戊○○認識昌勇公司業務
      員陳文誠，進而向昌勇公司訂購飼料，業據丁○○在原審法院審理中供述甚明
      （九十年二月九日訊問筆錄）。而丁○○既然先認識昌勇公司業務員，何須透
      過戊○○向昌勇公司訂貨？多轉過戊○○一手再買進飼料，價格豈不是更貴？
      而且昌勇公司告訴代理人己○○已經明確指述：是丁○○先出面接洽，再以戊○○名義進貨（八十九年十二月四日訊問筆錄），且昌勇公司受騙匯款到邱土
      財之帳戶，而邱土財與丁○○又為原審法院另案（八十九年訴字第三八三號）
      共犯，顯見丁○○積極參與詐購飼料事宜。而向丙○○詐購飼料部分，丙○○
      亦指稱是丁○○與戊○○一同出面購買飼料（九十年三月二日訊問筆錄）。佐
      以戊○○與丁○○均有在蔡美桂支票上背書，以及戊○○自稱：「我對海線人
      面不熟，是丁○○介紹我認識該五家鴨場，丁○○有先與該五家鴨場談妥殺鴨
      事宜」（九十年二月二十三日訊問筆錄）等情，丁○○與戊○○乃為詐欺共犯
      關係，已可確定。因此丁○○所辯僅是向戊○○買飼料云云，與事實不符。
（五）丁○○雖辯稱有交付戊○○一百萬元，三十萬元要還給丙○○、二十萬元（現
      金及票）親自交給丙○○、另五十萬元提供戊○○買土地，以便抵押給丙○○
      繼續進貨云云。然除丙○○對於收到二十萬元部分不爭執，以及戊○○承認確
      實收到二十萬元以外，其餘六十萬之差額均無法證明。而再經原審法院訊問丁○○何以願意提供如此鉅額款項給戊○○，丁○○則辯稱其中包括五十萬向戊○○買飼料款，另五十萬為向昌勇公司購買鴨子的款項云云（九十年二月二十
      三日訊問筆錄）。但再經原審法院訊問昌勇公司告訴代理人己○○則指稱：「
      昌勇公司是賣飼料的，絕無賣鴨子給丁○○之事」等語（九十年三月二日筆錄
      ）。顯見丁○○之說詞純屬虛構，而且衡情此類大筆金額支出，應有相關資金
      往來資料可供佐證，但是丁○○並無法提供相關資料以供查證，僅空言辯稱都
      是現金交付云云，均屬卸責之詞，不足採信。
（六）綜上所述，被告戊○○詐欺犯行及被告丁○○詐欺以及偽造文書等犯行，事證
      明確，應依法論科。
四、按國民身分證屬於品行能力相類證書之一種，而身分證影本與正本同樣具有證明
    身分之作用，同屬刑法第二百十二條定義之特種文書。核被告戊○○所為，係犯
    刑法第三百三十九條第一項詐欺罪；被告丁○○所為，係犯刑法第三百三十九條
    第一項詐欺罪、第二百十六條之行使第二百十條偽造文書罪、第二百十六條之行
    使偽造第二百十二條特種文書罪。而被告戊○○與丁○○二人就詐欺昌勇公司及
    丙○○部分，被告二人就詐欺甲○○、乙○○部分，以及被告丁○○與已決被告
    沈西元二人就詐欺庚○○、行使偽造文書、行使特種文書部分，各均有犯意聯絡
    與行為分擔，應各論以共同正犯。被告二人先後多次詐欺犯行，時間緊接，觸犯
    構成要件相同之罪名，顯係基於概括犯意而為，應依連續犯規定論以一罪，並加
    重其刑。又被告丁○○與已決被告沈西元一次同時行使本票及契約上偽造之「林
    秋森」保證之私文書及偽造之「林秋森」身分證，三者有想像競合關係，應以較
    重之行使偽造私文書論處。而行使偽造私文書意在連續詐欺取財，二者有方法目
    的之牽連關係，應從較重之行使偽造私文書論處。被告戊○○因偽造文書等罪，
    經臺灣宜蘭地方法院判處有期徒刑三年八月，甫於八十八年三月五日假釋期滿，
    執行完畢，有臺灣高等法院被告全國前科記錄表、台灣宜蘭監獄回函等在卷足憑
    。被告戊○○與沈西元五年以內再犯本件有期徒刑以上之罪，均為累犯，依刑法
    第四十七條規定加重其刑。
五、原審以被告二人罪證明確，因依刑法第三百三十九條第一項、第二百十六條、第
    二百十條、第二百十二條、第五十六條、第二十八條、第四十七條、第五十五條
    、第二百十九條、罰金罰鍰提高標準條例第一條前段，並審酌丁○○有傷害、偽
    造文書、詐欺等多項前科，因賭博、侵占、偽造文書等罪接續執行，甫於八十七
    年十二月十日假釋出獄，應於八十八年四月二十日假釋期滿。假釋期間中再犯本
    案，未把握國家法律給予之寬典，惡性重大；被告戊○○有偽造文書、詐欺、誣
    告、竊盜等多項前科，均為素行不良；詐欺所得接近二百萬元，所生損害非輕；
    被告丁○○與戊○○以價值三十三萬元鴨子抵償昌勇公司，以及被告戊○○在審
    判中已經賠償甲○○部分款項（二萬五千元），丁○○已移轉對案外人劉淑娟之
    債權給甲○○以代替清償，其餘大部分詐欺所得均尚未清償，犯後態度不佳等一
    切情狀，就被告丁○○部分，量處有期徒刑二年六月，就被告戊○○部分，亦量
    處有期徒刑二年六月，復以機車買賣契約及本票上偽造之「林秋森」簽名、指印
    之保證人私文書，依刑法第二百十九條沒收，另偽造之「林秋森」身分證影本，
    雖為犯罪所用工具，但交付庚○○以後已非被告所有，故不另諭知沒收。經核認
    事用法，俱無不合，量刑亦稱妥適，被告二人上訴意旨，仍執陳詞，否認犯行，
    均無理由，均應予駁回。
據上論斷，應依刑事訴訟法第三百六十八條，判決如主文。
本案經檢察官許仲瑩到庭執行職務。
中    華    民    國      九十      年      七      月      三十一      日
                                  臺灣高等法院臺南分院刑事第六庭
                                      審判長法官  楊    明    章
                                            法官  顏    基    典
                                            法官  徐    宏    志
右正本證明與原本無異。
戊○○不得上訴。
其餘如不服本判決應於判決送達後十日內向本院提出上訴狀，其未敘述理由者，並應
於提出上訴狀後十日內向本院補提理由書（須附繕本）。
                                      法院書記官  李    梅    菊
中    華    民    國      九十      年      八      月        一        日
附錄：本判決論罪科刑法條
中華民國刑法第三百三十九條第一項
 (普通詐欺罪)
意圖為自己或第三人不法之所有，以詐術使人將本人或第三人之物交付者，處五年以
下有期徒刑、拘役或科或併科一千元以下罰金。
中華民國刑法第二百十六條
 (行使偽造變造或登載不實之文書罪)
行使第二百十條至第二百十五條之文書者，依偽造、變造文書或登載不實事項或使登
載不實事項之規定處斷。
中華民國刑法第二百十條
 (偽造變造私文書罪)
偽造、變造私文書，足以生損害於公眾或他人者，處五年以下有期徒刑。
中華民國刑法第二百十二條
 (偽造變造特種文書罪)
偽造、變造護照、旅券、免許證、特許證及關於品行、能力服務或其他相類之證書、
介紹書，足以生損害於公眾或他人者，處一年以下有期徒刑、拘役或三百元以下罰金
。
附表一：
┌───────────────────────────────────┐
│丁○○與戊○○交付丙○○之支票                                        │
├───┬─────┬────┬───────┬───────┬────┤
│發票人│票號      │發票日  │金額（新台幣）│付款銀行      │備註    │
├───┼─────┼────┼───────┼───────┼────┤
│許英甫│MA0000000 │88.05.27│     98.800   │第一商業銀行  │88.5.28 │
│甫雄裝│          │        │              │北屯分行      │拒絕往來│
│璜企業├─────┼────┼───────┤              │        │
│有限公│MA0000000 │88.05.30│    100.000   │              │        │
│司    │          │        │              │              │        │
├───┼─────┼────┼───────┼───────┼────┤
│許英甫│AD0000000 │88.06.17│    500.000   │大眾商業銀行  │88.7.17 │
│      │          │        │              │台中分行      │拒絕往來│
│      ├─────┼────┼───────┤              │        │
│      │AD0000000 │88.06.17│    500.000   │              │        │
│      │          │        │              │              │        │
└───┴─────┴────┴───────┴───────┴────┘
附表二
┌───────────────────────────────────┐
│丁○○與戊○○再換給丙○○之支票                                      │
├───┬─────┬────┬───────┬───────┬────┤
│發票人│票號      │發票日  │金額（新台幣）│付款銀行      │備註    │
├───┼─────┼────┼───────┼───────┼────┤
│蔡美桂│BKB0000000│88.6.25 │  1.310.000   │臺灣土地銀行  │88.6.21 │
│      │          │        │              │潮州分行      │拒絕往來│
└───┴─────┴────┴───────┴───────┴────┘
附表三
┌───────────────────────────────────┐
│丁○○與戊○○交付甲○○之支票                                        │
├───┬─────┬────┬───────┬───────┬────┤
│發票人│票號      │發票日  │金額（新台幣）│付款銀行      │備註    │
├───┼─────┼────┼───────┼───────┼────┤
│      │KUB0000000│89.02.18│     47.000   │              │ 發票日 │
│      │          │        │              │              │ 塗改   │
└───┴─────┴────┴───────┴───────┴────┘
┌───┬──────────────────┬───────┬────┐
│吳茂陽│          │        │              │高雄區中小企銀│        │
│      │KUB0000000│89.04.06│     67.500   │澄清分行      │        │
│      │          │        │              │              │        │
└───┴─────┴────┴───────┴───────┴────┘


司法院資訊處製作；財團法人民間司法改革基金會備份。
